臺灣桃園地方法院民事判決　　　　　　　99年度訴字第2049號
原　　　告　周靜梅
訴訟代理人　紀冠伶律師
複　代理人　林本源
被　　　告　余醒哲
訴訟代理人　孫志堅律師
複　代理人　林彥苹律師
上列當事人間請求分割共有物事件，本院於民國100 年8 月22日
言詞辯論終結，判決如下：
    主  文
兩造共有如附表所示之不動產應予變賣，所得價金依附表所示所
有權應有部分比例分配。
訴訟費用由被告負擔二分之一，餘由原告負擔。
    事  實  及  理  由
甲、原告起訴主張，兩造前於民國90年8 月8 日結婚，於99年9
    月14日經鈞院以99年度婚字第469 號為訴訟上之離婚和解。
    而兩造曾於88年11月18日共同出資新臺幣（下同）490 萬元
    購買如附表所示之不動產（下稱系爭不動產），並登記為兩
    造共有，所有權應有部分則各為1/2 。查系爭不動產並無不
    能分割之情事，兩造亦無不分割之約定，惟迄未能達成分割
    協議，原告自得依民法第823 條第1 項、第824 條之規定，
    請求分割系爭不動產。又系爭不動產之建物部分，除1 樓外
    其餘樓層無獨立出口，系爭不動產中之土地則僅供該建物所
    使用，是若將系爭不動產採原物分割方法，兩造各依所有權
    應有部分比例分得，將不利於系爭不動產之整體利用價值及
    社會經濟利益，故應以變價分配為分割方法。為此，爰依法
    提起本件訴訟等語。並為訴之聲明：兩造所共有之系爭不動
    產應予變賣，所得價金由兩造按所有權應有部分比例各1/2
    分配。
乙、被告則以：系爭不動產購入時，原告僅出資100 萬元，其餘
    390 萬元乃由被告之母即訴外人羅菊蓮借予被告以為出資。
    然於辦理所有權移轉登記時，被告不知可按雙方出資比例登
    記共有狀態，誤為夫妻共有財產必須登記各1/2 ，且因兩造
    當時尚未婚配，不知日後能否結為連理，遂使地政士辦理形
    式上所有權應有部分各1/2 之登記。此外，被告就兩造離婚
    後夫妻剩餘財產之分配，業經向鈞院起訴請求，原告於該訴
    訟審理中曾提及若被告願放棄請求且調整子女監護權及探視
    權行使方式，原告亦願支付被告出售系爭建物及土地之價金
    扣除稅金及應負擔費用後之全部金額，足見原告亦認其本件
    請求係屬非份之財。又原告刻意未提及有婚後剩餘財產差額
    尚未分配，獨對系爭不動產請求分割，意圖使其得取回最初
    100 萬元出資額，任令由出資額較高之被告吸收損失，亦顯
    有可議之處。是本件應依民法第148 條之規定，按兩造原始
    出資比例分配系爭不動產變賣後之價金等語，資為抗辯。並
    為答辯聲明：原告之訴駁回。
丙、得心證之理由：
一、經查，原告所主張系爭不動產為兩造所共有，各人之所有權
    應有部分比例如附表所示；且系爭不動產並無不能分割之情
    事，兩造復無法達成分割協議等事實，業據原告提出土地及
    建物登記謄本、建物平面圖、房屋稅籍證明書各1 份附卷可
    稽（均為影本，見本院卷第9 頁至第12頁），並為被告所不
    爭執，已堪信為真實。
二、次查，被告雖抗辯稱系爭不動產購入時，原告僅出資100 萬
    元，其餘390 萬元乃由被告之母即訴外人羅菊蓮借予被告以
    為出資，並據提出存款交易明細表影本4 紙為證（見本院卷
    第25頁至第28頁）。然此等出資事實即使可信為真實，被告
    仍未能證明兩造間有就系爭不動產之權利分配另為反於登記
    內容之約定；況兩造出資多寡不均，事後卻登記所有權應有
    部分各為1/2 之可能原因甚多，或係自行約定日後權利即為
    登記所示之各1/2 ，或為出資多者自願將超過1/2 之出資贈
    與出資少者，不一而足，在無其餘證據足資證明下，實難遽
    認兩造間私下約定之實際所有權應有部分與謄本之記載不同
    。況土地法所為之登記有絕對真實之公信力，縱其登記有得
    撤銷或無效等原因，而在實體法上對於他人（真正權利人）
    負有變更登記之義務，但於該他人未提起塗銷登記之訴並獲
    得勝訴之確定判決以前，究難否定其登記所生之效力（最高
    法院87年度台上字第173 號裁判意旨可供參考）。雖土地法
    所謂登記有絕對效力，係為保護第三人起見，將登記事項賦
    與絕對真實之公信力，並非於保護交易安全之必要限度以外
    ，剝奪真正權利人之權利，最高法院35年京上字第1681號判
    例意旨可供參照。然本件原告既不能證明兩造依謄本所登記
    之所有權應有部分有何錯誤或兩造另有何不同之約定，自仍
    應以登記之內容為準。再按權利之行使，不得違反公共利益
    ，或以損害他人為主要目的。行使權利，履行義務，應依誠
    實及信用方法，民法第148 條固有明文。惟本件兩造間就系
    爭不動產登記之所有權應有部分各1/2 即為目前之權利狀態
    ，此並不因兩造各人原始出資多寡而有不同，既如前述，則
    原告於本件請求分割系爭不動產，即屬正當之權利行使，且
    未致被告受有損害，更無何違反誠信原則或公共利益之可言
    ，是被告援引上揭法律規定，主張本件應依兩造原始出資比
    例為分割，於法自有未合，委無足採。
三、按各共有人，除法令另有規定外，得隨時請求分割物，但因
    物之使用目的不能分割或契約訂有不分割之期限者，不在此
    限；共有物之分割，依共有人協議之方法行之。分割之方法
    不能協議決定，或於協議決定後因消滅時效完成經共有人拒
    絕履行者，法院得因任何共有人之請求，命為下列之分配：
    (1)以原物分配於各共有人。但各共有人均受原物之分配顯有
    困難者，得將原物分配於部分共有人。(2)原物分配顯有困難
    時，得變賣共有物，以價金分配於各共有人；或以原物之一
    部分分配於各共有人，他部分變賣，以價金分配於各共有人
    ，民法第823 條、第824 條第1 項、第2 項定有明文。本件
    兩造共有之系爭不動產，既無因物之使用目的不能分割之情
    形，復無不為分割之約定，且兩造又未能協議決定分割方法
    ，揆諸上揭法律規定，原告自得請求裁判分割。
四、再按裁判上定共有物分割之方法時，分配原物與變賣之而分
    配價金，孰為適當，法院本有自由裁量之權，不受任何共有
    人主張之拘束，最高法院29年上字第1792號判例意旨可供參
    照。本院審酌系爭不動產門牌號為桃園縣中壢市○○○街
    136 號，龍川六街可接往同市○○○路再續往中壢市區，而
    系爭不動產現為住家使用，附近建物亦均作為住家使用，且
    登記上雖僅有2 層，但有加蓋至4 樓，惟加蓋部分無獨立出
    入口，均需經由1 樓之2 處對外門扇出入，加蓋部分自外觀
    及功能上均已附合於原有建物為一整體，又系爭不動產為一
    般連棟住宅，若以中間為界線分割，將影響各部分整體利用
    之可能性，客觀上顯不適當等情，業經本院依職權履勘現場
    及囑託桃園縣中壢地政事務所測量人員測量無誤，有勘驗筆
    錄暨簡圖、現場照片5 張之影本及上開地政事務所以100 年
    7 月5 日中地測字第1001003386號函所附鑑測日期為100 年
    5 月25日之複丈成果圖即附圖在卷可按（見本院卷第47頁至
    第50頁、第53頁、第54頁、第79頁、第80頁）。而按動產因
    附合而為不動產之重要成分者，不動產所有人取得動產所有
    權，民法第811 條有明文規定，故主建物附加之增建物如無
    獨立出入口，不能為獨立使用者，應屬主建物之附屬物而為
    主建物之一部分，可併就該增建物為執行，而由拍定人取得
    該增建物之所有權，執行法院亦應予一併點交（最高法院92
    年度台抗字第338 號裁判意旨可供參考）。可見本件系爭不
    動產增建之部分，已屬原有主建物之附屬物而為主建物之一
    部分，日後若整體予以變賣，於法並無不合。再參以系爭不
    動產若予以實際分割，非但各人分得而可使用之面積過小，
    且均須重立門戶，於其整體利用價值將大有減損，無法將分
    得之部分作何良好之經濟上使用；且於社會經濟利益而言，
    亦無有利之處；再斟酌系爭不動產係作住家使用，為一般連
    棟式住宅，於目前社會上之交易融通性尚佳，本院再參諸系
    爭兩造之利害關係、系爭不動產目前之狀況、其性質及價值
    、日後若完整使用可得之經濟效益、公平經濟原則及變賣方
    法係將系爭不動產經由公開市場良性公平競價，各共有人能
    分配之金額即屬實際市場之交易價值，對於共有人亦無不公
    平之處，且可由買受人充足發揮經濟效用等一切情事，認為
    本件分割方法以變賣系爭不動產，再將賣得價金依兩造之所
    有權應有部分比例分配，始較符合兩造之最佳利益。
五、從而，原告依民法第823 條第1 項、第824 條第1 項、第2
    項所規定之法律關係，請求判決分割系爭不動產，並以變賣
    系爭不動產後依兩造之所有權應有部分比例分配價金，為有
    理由，應予准許。至兩造雖已經離婚，有本院99年度婚字第
    469 號和解筆錄影本1 份在卷可參（見本院卷第43頁至第45
    頁），並經本院依職權調閱上開卷宗查核無誤；且被告所稱
    其對原告業已提起夫妻剩餘財產分配之訴訟乙節，復為原告
    所不爭執。然本件原告係依共有人之法律地位提起請求分割
    系爭不動產之訴訟，與兩造他件夫妻剩餘財產分配之訴訟並
    無干涉。且本件分割之結果亦不影響兩造所得主張之夫妻剩
    餘財產分配權利，是上開各節，核均不影響本件判斷之結果
    ，附此敘明。
六、兩造其餘攻擊或防禦方法及未經援用或請求調查之證據，經
    本院斟酌後，認為均不足以影響本判決之結果，自無再逐一
    詳予論駁或調查之必要，併此敘明。
七、末按訴訟費用，由敗訴之當事人負擔；因共有物分割、經界
    或其他性質上類似之事件涉訟，由敗訴當事人負擔訴訟費用
    顯失公平者，法院得酌量情形，命勝訴之當事人負擔其一部
    ，民事訴訟法第78條、第80條之1 定有明文。本件固為原告
    勝訴之判決，惟本件既屬共有物分割之事件，兩造於訴訟上
    之所為，又未徒增不必要之費用，且判決結果對兩造之權利
    亦各屬有利，是由敗訴之被告負擔全部訴訟費用者，顯失公
    平，本院酌量此情形，認本件訴訟費用應由兩造各依其就系
    爭不動產所有權應有部分即各1/2 之比例分擔，始為公允。
據上論結，本件原告之訴為有理由，依民事訴訟法第78條、第80
條之1 ，判決如主文。
中    華    民    國   100    年    9     月    20    日
              民事第二庭    法  官  張震武
以上正本係照原本作成
如對本判決上訴，須於判決送達後20日內向本院提出上訴狀
中    華    民    國   100    年    9     月    20    日
                            書記官  顏伯儒
附表：
┌─┬─────────────────┬─┬────┬──────┬─────┬────┐
│編│    土      地      坐      落    │地│面    積│            │          │        │
│  ├───┬────┬───┬────┤  ├────┤登記所有權人│權利範圍即│備  註  │
│號│縣  市│鄉鎮市區○段    │地    號│目│平方公尺│            │所有權應有│        │
│  │      │        │      │        │  │        │            │部分      │        │
├─┼───┼────┼───┼────┼─┼────┼──────┼─────┼────┤
│1 │桃園縣│中壢市  │前寮  │653     │建│73.19   │原告周靜梅  │1/2       │        │
│  │      │        │      │        │  │        ├──────┤          │        │
│  │      │        │      │        │  │        │被告余醒哲  │1/2       │        │
└─┴───┴────┴───┴────┴─┴────┴──────┴─────┴────┘
┌─┬───┬───────┬───┬─────────┬──────┬────┬─────┐
│編│      │              │建築式│建   物   面   積 │            │        │          │
│  │      │基  地  坐  落│樣主要│   （平方公尺）   │            │        │          │
│號│建  號│--------------│建築材├────┬────┤登記所有權人│權利範圍│ 備   考  │
│  │      │建  物  門  牌│料及房│樓層面積│附屬建物│            │即所有權│          │
│  │      │              │屋層數│合    計│主要用途│            │應有部分│          │
├─┼───┼───────┼───┼────┼────┼──────┼────┼─────┤
│2 │537   │桃園縣中壢市前│二層樓│一層：36│        │原告周靜梅  │1/2     │          │
│  │      │寮段653 地號  │房加強│二層：36│        │            │        │          │
│  │      │              │磚造、│        │        ├──────┼────┤          │
│  │      │--------------│住家用│合計：72│        │被告余醒哲  │1/2     │          │
│  │      │桃園縣中壢市龍│      │        │        │            │        │          │
│  │      │川六街136號   │      │        │        │            │        │          │
│  ├───┼───────┴───┴────┴────┴──────┴────┴─────┤
│  │增建狀│1.如鑑測日期為100年5 月25日之桃園縣中壢地政事務所土地複丈成果圖即附圖所示：   │
│  │況（即│  第一層增建面積：17.08平方公尺、12.68平方公尺。                              │
│  │未辦理│  第二層增建面積：16.5平方公尺、5.59平方公尺。                                │
│  │保存登│  第三層增建面積：52.5平方公尺。                                              │
│  │記部分│  第四層增建面積：42.31平方公尺。                                             │
│  │建物）│2.上開增建部分，均係加建於原有建物之上，需利用原有建物之門戶進出，各該增建部分│
│  │      │  與原有建物已經附合成為一整體，無法分離，且無法獨立利用之事實為兩造不爭執（見│
│  │      │  本院100 年8 月22日言詞辯論筆錄，本院卷第92頁）。                            │
└─┴───┴───────────────────────────────────────┘